【裁判字號】    95,上訴,920
【裁判日期】    951012
【裁判案由】    殺人未遂
【裁判全文】
臺灣高等法院臺南分院刑事判決         95年度上訴字第920號
上  訴  人
即  被  告  甲○○
選任辯護人  查名邦  律師
上列上訴人因殺人未遂案件，不服臺灣嘉義地方法院95年度訴字
第360號中華民國95年7月31日第一審判決（起訴案號：臺灣嘉義
地方法院檢察署95年度偵緝字第280號），提起上訴，本院判決
如下：
    主  文
原判決撤銷。
甲○○殺人未遂，處有期徒刑捌年。扣案之西瓜刀壹把沒收。
    事  實
一、甲○○因胞姊林惠真在嘉義縣朴子市○○路5之1號經營之「
    牛聲練歌場」 (即牛聲歌友會)欠缺人手，而在該處幫忙。
    其於民國94年5月23日下午5時許，在前開練歌場，因不滿客
    人乙○○（民國41年6月21日生）前積欠練歌場消費款新臺
    幣(下同)660 元遲未清償，而與之發生爭執，竟基於殺人之
    故意，持其於當日下午4時32分許，至同市○○路「豪又豪
    五金行」購買之西瓜刀1把（刀刃長約36公分，開鋒處寬約
    1.5公分，刀柄長約12公分），在結帳之櫃台內，先朝乙○
    ○之頭部砍殺3刀，再於乙○○持身旁之椅子抵抗未果後，
    步出櫃台外砍殺乙○○之胸部、腹部及肩部等身體重要部位
    ，致乙○○受有左側氣胸、頭皮切割傷（約10、10、12公分
    ）、腹部切割傷（約8公分）及右肩至胸部切割傷（約20公
    分）等傷害，甲○○且無視於乙○○之嚴重受傷程度，逕自
    逃離現場，幸經林惠真聽聞客人之驚叫聲，自練歌場廚房外
    出查看，見乙○○滿身是血，隨即撥打「119」將乙○○送
    醫急救，始未喪命。嗣警方據報前往處理，並在同市○○路
    與四維路口處扣得甲○○所有供犯上開殺人未遂罪用之上開
    西瓜刀1把，而循線查獲。
二、案經乙○○訴由嘉義縣警察局朴子分局報告臺灣嘉義地方法
    院檢察署檢察官偵查起訴。
    理  由
一、訊據上訴人即被告甲○○固不否認於上揭時、地，持西瓜刀
    朝告訴人乙○○之頭部砍殺3刀，再於告訴人持身旁之椅子
    抵抗未果後，砍殺告訴人之腹部及肩、胸部等部位，致告訴
    人受有前開傷害之事實，惟矢口否認有殺人之犯意，辯稱：
    「告訴人前次消費已積欠660元，此次消費1100元，復欲欠
    款，伊不同意，雙方遂起爭執，伊先至櫃台外抓告訴人衣領
    ，告訴人大動作將伊手撥開，伊以為告訴人要毆打伊，遂跑
    回櫃台拿西瓜刀先朝告訴人之頭部砍3刀，告訴人旋持椅子
    抵擋，因伊近視500度之眼鏡被告訴人打掉，且櫃台附近燈
    光昏暗，伊看不清楚，遂持刀亂揮，不知揮到何部位，嗣其
    委請胞姊林惠真打電話，不知林惠真打給誰，伊就離去，伊
    並無殺死告訴人之故意」云云。
二、經查：
(一)、被告於94年5月23日下午5時許，在前開練歌場之櫃台內，持
    西瓜刀1把，先朝告訴人之頭部砍殺3刀，再於告訴人持身旁
    之椅子抵抗未果後，步出櫃台砍殺告訴人之腹部、肩部及胸
    部之事實，除被告自承於櫃台內，持西瓜刀先朝告訴人之頭
    部砍二、三刀，於告訴人持椅子抵擋後，復持刀揮舞，與告
    訴人間無他物阻隔外 (見原審卷第56、80、81頁)，並經證
    人即告訴人於原審審理中結證明確在卷 (原審卷第49至55頁
    、第80頁)，而告訴人因此受有左側氣胸、頭皮切割傷（約
    10、10、12公分）、腹部切割傷（約8公分）及右肩至胸部
    切割傷（約20公分）等傷害，且失血甚多乙節，亦有長庚紀
    念醫院嘉義分院診斷證明書1份 (見警卷第14頁)及現場血跡
    照片 (見警卷第22頁)等在卷可稽。
(二)、告訴人雖於原審審理中陳稱，伊當時至櫃台買單，請被告將
    當日之消費款，連同伊之前積欠之五、六百元消費款一起結
    算，被告站在櫃台內未說話，就拿出刀子砍伊等語 (見原審
    卷第49、51頁)，惟被告堅稱係因告訴人前次消費已積欠660
    元，此次消費1100元，復欲欠款，伊不同意，雙方先起爭執
    ，伊始持刀砍殺告訴人等語；證人即被告胞姊林惠真於原審
    審理時亦結證稱：「被告當天告知伊告訴人前有欠款，伊就
    去包廂跟告訴人講，告訴人當時因為有喝酒，口氣不好」等
    語 (見原審卷第59頁)，則以告訴人與被告前互不相識，彼
    此間無仇恨，此為告訴人及被告所是認，如非告訴人在練歌
    場積欠消費款遲不繳付，被告何須與來店消費、素無仇隙之
    顧客發生爭執，影響店內生意? 又被告如非因向告訴人催討
    帳款發生爭執，又豈會毫無理由，持刀砍殺告訴人? 況告訴
    人稱：迄今不清楚被告為何砍伊，被告胞姊至醫院探視時，
    伊亦未詢問被告砍伊之原因等語 (見原審卷第50、54頁)，
    則告訴人既遭人砍殺，受有嚴重之傷勢，竟未曾探求遭砍殺
    之原因，實有悖常情，是本件應係肇因於被告向告訴人催討
    欠帳，發生爭執，被告始持刀砍殺告訴人無訛。
(三)、按殺人未遂與傷害之區別，應以加害人有無殺意為斷，不能
    因與被害人原無宿怨，即認為無殺人之故意。且被害人所受
    之傷害程度，固不能據為認定有無殺意之唯一標準，但加害
    人之下手情形如何，於審究犯意方面，仍不失為重要參考資
    料，最高法院94年度台上字第5436號判決參照。查被告持以
    砍殺告訴人之西瓜刀，其刀刃長約36公分，開鋒處寬約1.5
    公分，刀柄長約12公分乙節，業經原審當庭勘驗無誤，有審
    理筆錄在卷可參 (見原審卷第83頁)，並經本院當庭勘驗屬
    實，而該西瓜刀既已開鋒，確屬銳利之兇器無疑。
(四)、被告以前揭銳利之西瓜刀砍殺人體頭部、腹部等重要部位，
    會造成嚴重傷害甚至死亡之後果乙節，被告為智識清楚之成
    年人，自難諉為不知，且依上開診斷書所示，告訴人受傷部
    位均屬人體頭部、腹部重要部位，雖殺人未遂與傷害之區別
    不以兇器及傷痕之多少為絕對標準，然就上述之傷勢觀之，
    則被告持刀砍殺時，選擇之部位均係頭部、腹部等要害、且
    非僅砍殺1刀，下手非輕，又被告持刀於櫃台內砍殺告訴人
    之頭部3刀後，復步出櫃台，繼續砍殺告訴人之腹部、右肩
    及胸部等部位，足見其用力甚猛，殺意甚堅，其有殺人之意
    ，至為灼然。
(五)、又被告前於服役時，因殺人未遂案，經依軍法判決有期徒刑
    5 年確定之事實，有臺灣高等法院被告前案紀錄表可按，被
    告並自承該案事實係：伊與當兵之同僚吵架，伊拿刺刀自被
    害人背後刺入被害人之肩胛骨 (見原審卷第80頁)，則被告
    已有持刀殺人之類似前案，遭法院判刑確定，當知持刀砍向
    人體，有致人於死之高度風險。而於本案中被告知悉該風險
    ，且可選擇迴避此風險，竟仍不顧此風險之存在，持銳利之
    西瓜刀猛砍告訴人，豈能謂無殺人之故意？
(六)、證人即被告胞姊林惠真於警詢及原審審理具結後均明確證稱
    ：【其聽聞客人之驚叫聲，自練歌場廚房外出查看，見告訴
    人滿身是血，被告已不見蹤影，其隨即撥打「119」將告訴
    人送醫急救】等語 (見警卷第6頁、原審卷第58、59頁)，而
    證人林惠真係被告胞姊，基於親屬間血濃於水之親密關係，
    當無故意誣陷被告之理，其上開所言應屬真實，被告辯稱其
    委請林惠真撥打電話後始離去等語，實為卸責之詞，不足採
    信。則被告見告訴人受傷嚴重致危及性命之情況下，仍逕自
    逃逸而去，其無救援之意，益徵其有殺人之犯意甚明。
(七)、被告雖辯稱：伊與告訴人發生爭執，告訴人大動作將伊抓住
    其衣領之手撥開，伊以為告訴人要毆打伊，遂跑回櫃台拿西
    瓜刀先朝告訴人之頭部砍二、三刀，告訴人旋持椅子抵擋，
    因伊近視500度之眼鏡被告訴人打掉，且櫃台附近燈光昏暗
    ，伊看不清楚，遂持刀亂揮，不知揮到何部位等語，表示其
    並無殺死告訴人之故意，惟被告近視僅5百度，裸眼視力雖
    非清晰，但就人體外形應可辨認，而其亦自承：伊未帶眼鏡
    可看到有人在前面等語 (見原審卷第80頁)；又縱案發地點
    ，燈光昏暗，然被告所持砍殺告訴人之西瓜刀長度僅三、四
    十公分，顯示其與告訴人係屬近距離接觸，當可分辨告訴人
    之肢體位置，其猶向告訴人之頭部、腹部、胸部等人體要害
    位置砍殺，造成告訴人嚴重之傷勢；而被告自承在伊眼鏡被
    打掉之前，已先持西瓜刀朝告訴人之頭部砍二、三刀，則斯
    時被告視力尚佳，猶砍殺手無寸鐵之告訴人頭部，且不只1
    刀，其謂無殺人之故意，孰能置信? 再者，被告前於檢察官
    偵查中，自承知道持西瓜刀砍人，會將人砍死，並對殺人未
    遂之罪名為認罪之表示 (見偵緝卷第8頁)，其嗣後改稱無殺
    人故意，顯係事後卸責之詞，不足採取。
(八)、此外，並有證人林惠敏、李惠青於警詢之證詞、被告購買西
    瓜刀之監視錄影畫面翻拍照片、現場及兇刀照片等在卷可按
    。綜上所述，本件事證明確，被告殺人未遂犯行，堪予認定
    ，應予依法論科。
三、按行為後法律有變更者，適用行為時之法律。但行為後之法
    律有利於行為人者，適用最有利於行為人之法律，刑法第2
    條第1項定有明文。查現行刑法於94年1月7日修正，同年2月
    2日公布，於95年7月1日施行，是被告行為後，刑法有如下
    之修正：
(一)、就普通未遂犯之定義、刑罰效果未加修正，僅將「普通未遂
    犯之處罰得按既遂犯之刑減輕」之規定，自第26條前段移至
    第25條第2項，即僅有條號變更，未生法律效果之變更，尚
    無新舊法比較之問題。
(二)、修正後刑法第49條規定：「累犯之規定，於前所犯罪在外國
    法院受裁判者，不適用之。」，與修正前規定：「累犯之規
    定，於前所犯罪依軍法或於在外國法院受裁判者，不適用之
    。」比較，修正前係規定犯罪受軍法機關判處有期徒刑並執
    行完畢，5年內再犯有期徒刑以上之罪者，不構成累犯；依
    修正後之規定則會構成累犯，故以修正前規定對行為人較為
    有利，依刑法第2條第1項前段之規定，應適用修正前之規定
    。查被告於88年間固因殺人案，經軍法機關判處有期徒刑5
    年確定，有臺灣高等法院被告前案紀錄表在卷可查，被告並
    自承服刑至92年5月間假釋出獄，於犯本案前已假釋期滿，
    未被撤銷假釋 (本院卷第81頁)，即其係於前案受徒刑之執
    行完畢後，5年以內再犯本件有期徒刑以上之罪，惟依修正
    前刑法第49條規定，累犯之規定不適用於前案係依軍法裁判
    者，故被告縱係於前開殺人案徒刑執行完畢後，5年內再犯
    本案，然因該殺人前案係依軍法裁判，依舊法之規定本案即
    不構成累犯。又刑法第六十四條第二項、第六十五條第二項
    已於民國九十四年二月二日修正公布，其中第六十四條第二
    項由原先之「死刑減輕者，為無期徒刑或十五年以下十二年
    以上有期徒刑」，修正為「死刑減輕者，為無期徒刑」、第
    六十五條第二項由原先之「無期徒刑減輕者，為七年以上有
    期徒刑」之規定，修正為「無期徒刑減輕者，為二十年以下
    十五年以上有期徒刑」，並均自民國九十五年七月一日起施
    行。依上開規定，其中法定刑死刑、無期徒刑部分，經適用
    減輕其刑之後之科刑範圍而言，應以舊法第六十四條第二項
    、第六十五條第二項之規定有利於被告。是綜合比較新舊法
    結果，自以舊法即民國九十五年七月一日施行前之刑法第四
    十九條、第六十四條第二項、第六十五條第二項之規定有利
    於行為人，依民國九十五年七月一日新施行之刑法第二條第
    一項前段之規定及新舊法不得割裂適用之原則，自應適用舊
    法即民國九十五年七月一日施行前之刑法第二十六條前段、
    第四十九條、第六十四條第二項、第六十五條第二項之規定
    ，合先敘明。
四、查被告持西瓜刀殺人，而被害人未生死亡之結果，核被告所
    為，係犯刑法第271條第2項、第1項之殺人未遂罪，又被告
    殺人之行為僅止於未遂階段，為未遂犯，爰依刑法第二十六
    條前段之規定減輕其刑。
五、原審以被告罪證明確，予以論處被告罪刑，固非無見。但查
    ，被告行為後，刑法第六十四條第二項、第六十五條第二項
    已經修正施行，原審未以比較適用，即有未洽。被告上訴意
    旨否認殺人犯意，空言指摘原判決不當，雖無可取，但原判
    決既有可議之處，即屬無可維持，應由本院撤銷改判。爰審
    酌被告於88年間已有殺人未遂案，經軍事法院判刑之前案紀
    錄，竟不知悔改，本件僅因告訴人積欠數額非高之消費款，
    與其發生爭執，即尋釁持西瓜刀砍殺被害人之頭部、腹部等
    身體重要部位、手段殘忍、造成被害人傷勢嚴重，而被告迄
    未賠償告訴人之損害，及被告犯罪後坦承部分犯行等一切情
    狀，量處如主文第二項所示之刑，以資懲儆。扣案之西瓜刀
    1 把，係被告所有，供其砍殺告訴人所用之物，業據被告供
    承在卷，爰依刑法第38條第1項第2款之規定，宣告沒收之。
據上論斷，應依刑事訴訟法第369條第1項前段、第364條、第299
條第1項前段、95年7月1日施行之刑法第2條第1項前段、95年7月
1日施行前刑法第271條第2項、第1項、第26條前段、第38條第1
項第2款，判決如主文。
本案經檢察官謝錫和到庭執行職務。
中    華    民    國    95    年    10    月    12    日
                  刑事第四庭    審判長法  官  吳志誠
                                      法  官  陳珍如
                                      法  官  林勝木
以上正本證明與原本無異。
如不服本判決，應於收受本判決後十日內向本院提出上訴書狀。
其未敘述上訴理由者並得於提起上訴後十日內向本院補提理由書
狀（均須按他造當事人之人數附繕本）「切勿逕送上級法院」。
                                      書記官  吳秋賢
中    華    民    國    95    年    10    月    12    日
附錄：本判決論罪科刑法條
刑法第271條
殺人者，處死刑、無期徒刑或 10 年以上有期徒刑。
前項之未遂犯罰之。
預備犯第 1 項之罪者，處 2 年以下有期徒刑。


司法院資訊處製作；財團法人民間司法改革基金會備份。
